【裁判字號】    97,易,433
【裁判日期】    970424
【裁判案由】    詐欺
【裁判全文】
臺灣臺北地方法院刑事判決               97年度易字第433號
公  訴  人  臺灣臺北地方法院檢察署檢察官
被      告  丙○○
上列被告因詐欺案件，經檢察官提起公訴（96年度偵字第19780
、26152 號），本院判決如下：
    主  文
丙○○幫助意圖為自己不法之所有，以詐術使人將本人之物交付
，貳罪，各處有期徒刑肆月，應執行有期徒刑柒月。
    事  實
一、丙○○雖預見交付存摺等帳戶資料予不熟識之他人使用，可
    能幫助不詳犯罪集團藉此詐取他人財物，並使被害人及警方
    追查無門，且一般民眾前往金融機構申辦帳戶並無任何特殊
    之限制，倘為合法收入，本可自行開設帳戶使用，無任意向
    他人收購或借用之必要，竟仍不違其本意，基於幫助詐欺之
    犯意，先於民國96年7 月24日前某不詳時間，在不詳地點，
    將其所有臺灣郵政股份有限公司新店復興郵局帳戶（局號：
    0000000 ，帳號：0000000 號，以下簡稱新店復興郵局）存
    摺、提款卡及密碼交予某不詳姓名之詐欺集團成員使用，該
    詐欺集團成員竟意圖為自己不法所有，於96年7 月24日致電
    甲○○佯稱中獎，惟需繳納滯納金始得領取獎金，致甲○○
    陷於錯誤，而於同日匯款新臺幣（下同）5 萬元至丙○○上
    揭郵局帳戶，即由詐欺集團成員將之提領殆盡。丙○○另於
    96年6 月間，介紹丁○○、簡瑋賢與真實姓名、年籍不詳，
    綽號「中哥」之詐騙集團成員認識以出售帳戶，丁○○、簡
    瑋賢各以5000元代價，分別交付丁○○所有國泰世華銀行忠
    誠分行帳戶（帳號：000000000000000 號，以下簡稱國泰世
    華銀行）、簡瑋賢所有中國信託商業銀行石牌分行（帳號：
    000000000000號，以下簡稱中國信託銀行）之存摺、提款卡
    、密碼予「中哥」使用。該詐欺集團成員取得上揭帳戶資料
    後，先於96年7 月3 日致電乙○○佯稱是同事「孟筠」要借
    款，致乙○○陷於錯誤，遂依指示於同年7 月3 日、7 月4
    日，各匯款3 萬元至丁○○上揭國泰世華銀行帳戶內；再於
    96年7 月10日致電戊○○，佯稱因積欠行動電話費用，為避
    免帳戶遭電信公司凍結需先匯款，致戊○○陷於錯誤，遂依
    指示於同日匯款4 萬800 元至簡瑋賢上揭中國信託銀行帳戶
    內，旋由詐欺集團成員提領一空。嗣甲○○、乙○○、戊○○發覺受騙報警處理，始循線查知上情（丁○○幫助詐欺部
    分業經臺灣士林地方法院判決有罪確定，簡瑋賢幫助詐欺部
    分業經臺灣士林地方法院檢察署聲請簡易判決處刑）。
二、案經臺北縣政府警察局新店分局報告及臺北市政府警察局北
    投分局報告臺灣士林地方法院檢察署呈請臺灣高等法院檢察
    署令轉臺灣臺北地方法院檢察署檢察官偵查起訴。
    理  由
壹、證據能力部分：
一、按被告以外之人於審判外之言詞或書面陳述，除法律有規定
    者外，不得作為證據，刑事訴訟法第159 條第1 項定有明文
    ；復按被告以外之人於偵查中向檢察官所為之陳述，除顯有
    不可信之情況者外，得為證據，同法第159 條之1 第2 項亦
    有規定；另按被告以外之人於審判外之陳述，雖不符前4 條
    之規定，而經當事人於審判程序同意作為證據，法院審酌該
    言詞陳述或書面陳述作成時之情況，認為適當者，亦得為證
    據；當事人、代理人或辯護人於法院調查證據時，知有第15
    9 條第1 項不得為證據之情形，而未於言詞辯論終結前聲明
    異議者，視為有前項之同意；同法第159 條之5 規定甚明。
二、經查，本案據以認定被告丙○○犯罪事實之證據，除證人丁○○、簡瑋賢於偵查中向檢察官所為之陳述，業經具結且無
    顯不可信之情形存在，依刑事訴訟法第159 條之1 第2 項規
    定，自具備證據能力；其餘證人甲○○、乙○○、戊○○於
    警詢之陳述，固係被告以外之人於審判外所為之言詞陳述，
    然被告於本院準備程序中已表示對上開證據之證據能力沒意
    見（見本院97年3 月31日準備程序筆錄），且經本院於最後
    審理期日就上開證據資料逐一提示並告以要旨，至本件言詞
    辯論終結前，被告就此部分證據之證據能力未聲明異議，本
    院審酌上開證人等言詞陳述作成之情況，相關陳述人均未曾
    主張非出於任意性或不正取供，足信作成時之情況，應無違
    法或不當情事，因而認為適當，依刑事訴訟法第159 條之5
    規定，該等言詞陳述或書面陳述，均具備證據能力而均得作
    為證據。
三、至其餘書面證據資料（詳後述），被告於本院準備程序中亦
    表示對證據能力沒有意見（見同上準備程序筆錄），且經本
    院於最後審理期日就上開書面證據資料逐一提示並告以要旨
    ，至本件言詞辯論終結前，被告就此部分證據之證據能力未
    聲明異議，亦查無違反法定程序取得之情形，依刑事訴訟法
    第159 條之5 第2 項之規定，得作為證據，合先敘明。
貳、實體部分：
一、訊據被告丙○○固坦承申請上開新店復興郵局帳戶，復因友
    人丁○○欠錢未還，知悉綽號「中哥」之成年男子在收購帳
    戶，才介紹丁○○與「中哥」認識並商談賣帳戶事宜，丁○○遂找簡瑋賢一同出面等語，惟矢口否認有何幫助詐欺犯行
    ，辯稱：新店復興郵局存摺已於不詳時間在家中遺失，並未
    提供他人使用云云。惟查：
（一）詐欺集團成員利用被告所有新店復興郵局帳戶，於96年7
      月24日致電甲○○佯稱中獎，致甲○○陷於錯誤，而於同
      日匯款5 萬元至被告丙○○郵局帳戶；被告另於96年6 月
      間介紹丁○○出售帳戶予綽號「中哥」之成年男子，丁○○偕同簡瑋賢，分別交付國泰世華銀行、中國信託銀行之
      存摺、提款卡、密碼予「中哥」使用，該詐欺集團成員遂
      於96年7 月3 日致電乙○○佯稱借款，另於同年7 月10日
      致電戊○○佯稱積欠行動電話費用，致乙○○、戊○○陷
      於錯誤，乙○○遂依指示匯款6 萬元至丁○○國泰世華銀
      行帳戶，戊○○則依指示匯款4 萬800 元至簡瑋賢中國信
      託銀行帳戶，上開款項皆由詐欺集團成員提領殆盡，甲○○、乙○○、戊○○發覺有異，經報警後，被告之新店復
      興郵局、丁○○之國泰世華銀行、簡瑋賢之中國信託銀行
      等帳戶皆列為警示帳戶等情，為被告所不否認，並經證人
      即被害人甲○○、乙○○、戊○○於警詢中證述綦詳（分
      別見96年度偵字第19780 號卷第8 、9 頁、本院卷第33至
      35頁、臺灣士林地方法院檢察署《以下簡稱士檢》96年度
      偵字第11942 號卷第40、41頁）。又被告介紹丁○○、簡
      瑋賢出售帳戶予「中哥」等情，亦據證人丁○○、簡瑋賢
      證述翔實（見96年度偵字第26152 號卷第7 至9 頁、士檢
      96年度偵字第11942 號卷第52、53頁），復有臺灣郵政股
      份有限公司板橋郵局96年8 月21日板營字第0960201871號
      函所附被告新店復興郵局帳戶開戶及交易明細、甲○○國
      內郵政匯款執據（見96年度偵字第19780 號卷第13至17、
      19頁）、國泰世華銀行忠誠分行96年7 月24日96國世忠誠
      字第27號函所附丁○○開戶基本資料及交易明細、乙○○
      中國信託商業銀行及中華商業銀行自動櫃員機交易明細表
      （見本院卷第39至44頁）、中國信託銀行96年7 月27日中
      信銀集作字第96506194號函所附簡瑋賢開戶資料、96年8
      月24日中信銀集作字第96506892號函所附簡瑋賢帳戶歷史
      交易、戊○○中國信託商業銀行存入憑證（見士檢96年度
      偵字第11942 號卷第13至20、23、43頁）在卷可稽，並有
      內政部警政署反詐騙諮詢專線紀錄表、宜蘭縣警察局礁溪
      分局礁溪派出所受理詐騙帳戶通報警示簡便格式表（見96
      年度偵字第19780 號卷第10、11頁）、苗栗縣警察局頭份
      分局頭份派出所受理詐騙帳戶通報警示簡便格式表、內政
      部警政署反詐騙案件紀錄表、苗栗縣警察局頭份分局頭份
      派出所受理刑事案件報案三聯單（見本院卷第36至38頁）
      、臺北縣政府警察局蘆洲分局更寮派出所受理詐騙帳戶通
      報警示簡便格式表（見士檢96年度偵字第11942 號卷第42
      頁）附卷可參，堪信為真實。
（二）被告雖否認提供新店復興郵局帳戶予詐欺集團成員使用，
      惟其於警詢中先辯稱略以：該帳戶係81年1 月4 日開戶用
      作薪資轉帳，嗣存摺、印章、提款卡於96年7 月12日均遺
      失，當時在住院云云（見96年度偵字第19780 號卷第5 、
      6 頁）；復於偵訊中改稱：上開帳戶存摺連同身分證、駕
      照、金戒指皆於96年9 月間在家中遺失，9 月間有至新店
      江陵派出所報案云云，經檢察官訊問為何於警詢中供稱係
      於96年7 月12日遺失，則供稱：因很多帳號都不見云云（
      同上偵卷第43、44頁）；詎又於本院準備程序中改稱：存
      摺、密碼都放在一起，連同其他證件、戒指一併在家中遭
      竊，雖有報警但無報案紀錄，也不知何時遭竊，可能是住
      院前被偷的‧‧‧只有自己的東西被偷，家人的東西都未
      遺失。因當時父親住院，其他親戚又住不同樓層不知遭竊
      ，故無人可證明上情云云（見本院卷第23頁背面），再於
      本案審理中改稱：手機也被偷並遭盜打云云（見本院卷第
      50頁背面）。綜上所述，被告所有新店復興郵局之存摺、
      提款卡、密碼究係96年7 月間、9 月間、被告住院前或住
      院時遭竊，其歷次於警詢、偵訊及本院訊問中供述皆不相
      符，且雖表示有於96年9 月份前往派出所報案家中遭竊之
      事，詎又稱並無報案紀錄，至遭竊財物為何，前後供述亦
      多反覆不定，是被告上開所述是否屬實，已非無疑。又查
      ，被告於本院訊問中聲稱家中只有自己存摺、證件遭竊，
      其他家人財物無一遺失，亦無人知悉遭竊之事，此實與一
      般侵入住宅竊盜絕無僅竊取其中1 人存摺、證件，而棄其
      他有價財物不顧之常情不符。況依被告所辯其於96年9 月
      間報警遭竊云云，惟依被告郵局帳戶交易明細所示，被害
      人甲○○係於96年7 月間即遭詐騙而匯款，距被告所稱報
      警時間已相隔2 月，亦難以此而認其並無於2 個月前將帳
      戶存摺交付他人使用。
（三）又被告所有前開新店復興郵局帳戶自94年6 月21日起迄96
      年7 月16日間並無任何存提款紀錄，餘額皆為零元，直至
      96年7 月17日、18日、24日間，始陸續有多筆密集之存提
      款紀錄，內含證人甲○○於同年月24日匯入之5 萬元，且
      匯入款項多於同日即分成數筆領出，有被告新店復興郵局
      帳戶最近交易資料附卷可資佐證。惟被告於偵訊中曾辯稱
      上開帳戶存摺係96年9 月間始遭竊云云，已如前述，顯見
      被害人遭詐騙時，被告之存摺未因遺失而遭不明人士盜用
      ，倘非被告將自己帳戶提供予不詳姓名之詐欺集團成員使
      用，該詐欺集團成員焉可能在無法確信前開帳戶是否可供
      正常使用及被告有辦理掛失可能之情況下，即貿然使用被
      告帳戶，進而指定證人甲○○將款項匯入，而增加無法提
      領之風險？足見被告確有於96年7 月24日前某不詳時間，
      將前開帳戶存摺、提款卡及密碼提供予詐欺集團成員使用
      甚明。
（四）按刑法上之故意，分為直接故意（確定故意）與間接故意
      （不確定故意），行為人對於構成犯罪之事實，明知並有
      意使其發生者為直接故意，行為人對於構成犯罪之事實，
      預見其發生而其發生並不違背其本意者為間接故意，間接
      故意與有認識的過失之區別，在於2 者對構成犯罪之事實
      雖均預見其能發生，但前者對其發生並不違背其本意，後
      者則確信其不發生。衡諸常情，於金融機構開設帳戶，請
      領存摺、金融卡一事，係針對個人身分之社會信用而予以
      資金流通，具有強烈之屬人性，而金融帳戶為個人理財工
      具，申請開設金融帳戶並無任何特殊限制，且1 人得在不
      同之金融機構申請數個存款帳戶使用，此乃眾所週知之事
      ，依一般人之社會經驗，若遇有人不以自己名義申請開戶
      使用，反使用他人之金融帳戶供己使用，均應知他人要求
      提供帳戶，係欲藉該帳戶取得不法犯罪所得，且欲以之隱
      匿帳戶內資金之實際取得人身分，被告對此自難諉為不知
      ，是其應可預見其將帳戶提供予他人，可能幫助他人從事
      財產犯罪，顯具有幫助他人犯罪之不確定故意甚明。綜上
      所述，本件事證明確，被告所辯不足採信，其幫助詐欺之
      犯行堪以認定，自應依法論科。
二、按「幫助犯之成立，主觀上行為人須有幫助故意，客觀上須
    有幫助行為，意即需對於犯罪與正犯有共同之認識，而以幫
    助之意思，對於正犯資以助力，而未參與實施犯罪之行為者
    而言」，最高法院75年度臺上字第1509號、88年度臺上字第
    1270號判決可資參照。被告丙○○基於幫助詐欺之犯意，提
    供所有帳戶存摺、金融卡及密碼予某真實姓名、年籍不詳成
    年人士，再由真實姓名、年籍不詳成年人士，以詐術使證人
    甲○○陷於錯誤，而匯款至被告帳戶，再經不詳人士提領；
    被告另介紹丁○○等出售帳戶予姓名、年籍不詳、綽號「中
    哥」之成年男子，再由真實姓名、年籍不詳成年人士，以詐
    術使證人乙○○、戊○○陷於錯誤，而匯款至丁○○、簡瑋
    賢帳戶，綜觀全卷並無證據證明被告有直接參與詐欺犯行之
    構成要件行為，核其所為係犯刑法第30條第1 項、第339 條
    第1 項之幫助詐欺取財罪。被告前後2 次幫助詐欺犯罪應分
    論併罰。被告幫助真實姓名、年籍不詳、綽號「中哥」之成
    年男子及其餘真實姓名、年籍不詳之詐欺集團人士共犯前開
    詐欺取財罪，應依刑法第30條第2 項之規定，依正犯之刑減
    輕之。爰審酌被告提供存摺、金融卡及密碼予詐欺集團成員
    使用，復介紹友人出售帳戶予詐欺集團成員，詐欺集團得利
    用帳戶轉匯詐騙款項，助長詐欺犯罪之猖獗，影響社會正常
    經濟交易安全，增加被害人尋求救濟之困難，且事後仍卸責
    矯飾，毫無悔意，及其犯罪之動機、目的、手段、生活狀況
    、智識程度等一切情狀，量處如主文所示之刑並定其應執行
    刑，以為懲儆。
據上論斷，應依刑事訴訟法第299 條第1 項前段，刑法第30條、
第339 條第1 項、第51條第5 款，刑法施行法第1 條之1 ，判決
如主文。
本案經檢察官楊冀華到庭執行職務
中    華    民    國    97    年    4    月    24    日
                  刑事第七庭審判長法  官  孫惠琳
                                  法  官  許泰誠
                                  法  官  孫正華
上正本證明與原本無異。
如不服本判決，應於判決送達後10日內向本院提出上訴狀（應抄
附繕本）。告訴人或被害人如對於本判決不服者，應具備理由請
求檢察官上訴，其上訴期間之計算係以檢察官收受判決正本之日
期為準。
                                  書記官  葉潔如
中    華    民    國    97    年    4     月    24    日
附錄本件論罪科刑法條：
中華民國刑法第30條
幫助他人實行犯罪行為者，為幫助犯。雖他人不知幫助之情者，
亦同。
幫助犯之處罰，得按正犯之刑減輕之。
中華民國刑法第339 條
意圖為自己或第三人不法之所有，以詐術使人將本人或第三人之
物交付者，處5 年以下有期徒刑、拘役或科或併科1 千元以下罰
金。


司法院資訊處製作；財團法人民間司法改革基金會備份。
